【裁判字號】    98,台上,5750
【裁判日期】    981008
【裁判案由】    違反山坡地保育利用條例
【裁判全文】
最高法院刑事判決            九十八年度台上字第五七五０號
上  訴  人  甲○○
            乙○○
上列上訴人等因違反山坡地保育利用條例案件，不服台灣高等法
院中華民國九十八年三月三十一日第二審更審判決（九十七年度
上更(二)字第五八二號，起訴案號：台灣桃園地方法院檢察署九十
年度偵字第一五五九號、第一九四四號），提起上訴，本院判決
如下：
    主  文
上訴駁回。
    理  由
按刑事訴訟法第三百七十七條規定，上訴於第三審法院，非以判
決違背法令為理由，不得為之。是提起第三審上訴，應以原判決
違背法令為理由，係屬法定要件。上訴第三審法院之案件，是否
以判決違背法令為上訴理由，應就上訴人之上訴理由書狀加以審
查，如果上訴理由書狀並未依據卷內訴訟資料，具體指摘原判決
不適用何種法則或如何適用不當，或所指摘原判決違法情事，顯
與法律規定得為第三審上訴理由之違法情形，不相適合時，均應
認其上訴為違背法律上之程式，予以駁回。至原判決究有無違法
，與上訴是否以違法為理由係屬二事。本件原審經審理結果，認
為上訴人甲○○、乙○○二人非法開發，致生水土流失犯行明確
，因而撤銷第一審所為諭知上訴人二人無罪之判決，比較行為時
及裁判時法律，適用最有利於上訴人二人之規定，改判論處上訴
人二人共同在私人山坡地內，未經同意擅自從事開發，致生水土
流失罪刑，已詳敘調查、取捨證據之結果及憑以認定犯罪事實之
心證理由。並就上訴人二人否認犯行之供詞及其等所辯各語認非
可採，予以論述。查告訴人丙○○指訴上訴人二人未經坐落桃園
縣龍潭鄉○○段五七、八七等號土地所有人廖林玉霞同意，擅自
在該等土地上開挖整地等情，提出本件告訴，原判決以告訴人為
廖林玉霞之配偶，因而採信告訴人之指訴，據以認定上訴人二人
上述開發行為未經土地所有人同意，自無不合；另原判決以乙○
○為本件開發工程之現場監督人，認其就本件違法擅自開發他人
私有土地犯行應負共同正犯之責，除依憑乙○○於警詢時之自白
外，併援引甲○○於警詢、原審審理時之供述為據，亦於原判決
理由內說明無訛。甲○○上訴意旨指摘原判決認定上訴人二人開
發上開土地係未經土地所有人同意，擅自為之，卻未說明所憑之
依據，且單憑乙○○之自白，遽課予共同違反水利法罪責云云，
均顯係未依卷證而為指摘。而原判決就上訴人二人否認未經同意
擅自開挖犯行，所持越界開挖係出於過失云云之辯解，已依憑上
訴人二人所屬福銓建設股份有限公司（下稱福銓公司）申請開挖
同段五二、五四等號土地所提出之工程水土保持計畫，確載明該
五二號土地位於桃園縣龍潭鄉○○○○路、民有路交口處，該五
四號土地則在同鄉○○○○路上，並製有該二土地之地理位置圖
與實測地形圖，依該等道路名稱及相關圖示，殊足確認各該土地
坐落位置；證人即主辦該工程之技師徐瑞祥亦供證擬定上開計畫
時，上訴人二人均至現場察看，並實施測量，故對土地界址及座
標均明知等語；甲○○代表福銓公司所簽訂之該等土地「水土保
持計畫委託合約書」，亦明定福銓公司應負責提供該二土地之界
線，供施工單位據以施工，益徵上訴人二人對該二土地界址所在
知之甚詳，施作時應無誤認之虞；復參諸民國九十年二月十四日
土地複丈成果圖顯示，上訴人二人實際已開挖土地總面積三千七
百七十五平方公尺中，包含非屬原申請施作範圍之同段五三、五
五、五六、五七、八七等號土地，且其面積逾已開挖土地總面積
百分之四十六．七，比例甚高，幾達半數，顯難謂其越界開挖係
出於過失；況告訴人配偶所有之五七、八七等號土地，與上訴人
二人原申請開挖之五四號土地並未相鄰，卻仍遭開挖一千三百六
十八平方公尺，益見上訴人二人越界開挖非因過失而係出於故意
，彼等所辯上情，純屬卸責等語，詳為指駁及說明。此乃原審本
其職權之行使，對調查所得之證據定其取捨，為價值上之判斷，
顯無違背客觀上之經驗法則與論理法則。甲○○上訴意旨猶以其
未曾至本件工程現場，已據告訴人陳明，且於現場施工之單位就
開發越界一事，並不知情，純係出於過失，而其依約雖應提供土
地界限，然其將地籍圖交予冠銓工程有限公司（下稱冠銓公司）
，即屬已依約履行，依經驗法則與論理法則，其就現場越界開挖
一事，並無故意云云之陳詞，任意指摘原判決有不適用法則之違
法，自非適法之第三審上訴理由。又原判決引用桃園縣政府所為
就本件整地工程進行會勘之紀錄及關於該工程是否釀成災害之覆
函，說明上訴人二人開挖整地行為，造成表土裸露，破壞地形地
貌、改變環境景觀，九十一年間會勘時，雖時隔年餘，仍可見多
處任意開挖（或堆積）土石不當之情形，其任意開挖山坡地，造
成危崖多處，復未實施水土保持之安全措施，致九十年九月十八
日納莉颱風豪雨侵襲後，土石流失與漫流，造成旁邊人行步道及
重劃區道路上交通受阻，土石流失淹蓋人行步道，是彼等之開挖
行為，與該颱風天然災害造成土石流失，二者間有密切關聯，即
已致生水土流失等情甚詳。乙○○上訴意旨雖主張依行政院農業
委員會第0000000000號、第0000000000號
等函文意旨，水土保持法所稱「致生水土流失」，係指有水土保
持法施行細則第三十五條第一項第一款至第七款所列情形之一，
且達「需緊急處理規模」者，乃原審未命鑑定本件工程土地是否
有該需緊急處理之情形，亦未為任何必要之說明，逕為有罪之科
刑判決，有證據調查職責未盡之違法云云。然「致生水土流失」
一語，係屬抽象法律概念，仍宜由主管機關依個案具體狀況加以
認定，原判決所援引上開會勘紀錄，係本件工程之該管鄉公所及
桃園縣政府農業局等人員會同至該工程現場實地勘察之紀錄，而
上開覆函則係對原審所詢本件工程於上開五七、八七等號土地上
開發，是否已釀成災害一節，所為之說明，均屬針對本件個案具
體狀況所為之判斷，原審酌採為認定上訴人有罪之判決基礎，要
無不合。上訴意旨執上開抽象釋示之函文，指摘原判決不適用法
則，並重為事實之爭執，顯無足取。甲○○上訴意旨另以：納莉
颱風豪雨侵襲全台，各地災情慘重，為公眾週知之事，無待證明
，是因該颱風造成之土石流失與漫流，淹蓋人行步道，與上訴人
過失開挖上開五七、八七等號土地無因果關係，不可歸責於上訴
人二人云云，則係專憑己意，漫事指摘原判決違法，亦顯非適法
之第三審上訴理由。再者，量刑之輕重，係屬事實審法院得依職
權自由裁量之事項，苟於量刑時，已以行為人之責任為基礎，並
斟酌刑法第五十七條各款所列情狀，而未逾越法定範圍，又未濫
用其職權，即不得遽指為違法。原判決於量刑時，業依上揭規定
，就上訴人二人之犯罪動機、目的、手段、所生危害及上訴人二
人犯罪後未坦承犯行之犯後態度等各項，予以綜合考量，而為刑
之量定，既未偏執上訴人二人未坦承犯行一端，亦未特別敘明因
此對上訴人二人量處較重之刑，於法自無違背。乙○○上訴意旨
指摘原判決併以其否認犯行，作為犯罪後態度之量刑標準之一，
並據而為負面評價，已有未合，且本件其係受僱於甲○○，原判
決竟對二人處以相同之刑，量刑有所不當云云，係徒執其主觀之
見解而為指摘，尚與法律所規定得上訴第三審之事由，不相適合
。末查，原判決理由內論及縱認上訴人二人委由冠銓公司施作本
件工程，然彼等既負有指定土地界址之義務，就越界之事，即難
諉責於施工單位等語，其所謂「上訴人二人委由冠銓公司施作工
程」，僅係假設之前提，核與其事實所載上訴人二人係利用「不
知情之施工單位」，擅自在上開土地開挖整地等語，要無上訴意
旨所指事實與理由矛盾之違法，另其事實並記載該工程之施作，
致上開土地因豪雨侵蝕造成「倒塌」、「陷落」等語，雖未於理
由內敘明此部分事實認定所憑之依據，然於上訴人二人上開擅自
開發致水土流失之犯罪本旨不生影響，上訴意旨執為上訴第三審
之理由，俱無足取。至其餘上訴意旨，亦係就屬原審採證認事職
權之適法行使及原判決已說明之事項，徒憑己見，任意指摘為違
法，且仍為單純事實之爭執，客觀上亦不足據以辨認原判決具備
違背法令之形式要件。依上揭說明，上訴人二人之上訴均為違背
法律上之程式，應予駁回。
據上論結，應依刑事訴訟法第三百九十五條前段，判決如主文。
中    華    民    國  九十八  年    十    月    八    日
                      最高法院刑事第四庭
                          審判長法官  張  淳  淙
                                法官  劉  介  民
                                法官  蔡  彩  貞
                                法官  張  春  福
                                法官  徐  文  亮
      本件正本證明與原本無異
                                      書  記  官
中    華    民    國  九十八  年    十    月   十四   日
                                                Ａ


司法院資訊處製作；財團法人民間司法改革基金會備份。
